【裁判字號】    98,聲,706
【裁判日期】    980504
【裁判案由】    聲明異議
【裁判全文】
臺灣臺南地方法院刑事裁定               98年度聲字第706號
聲  請  人  甲○○
即受處分人
上列聲明異議人即受刑人因公共危險案件，對檢察官不准易科罰
金，而予發監執行之執行處分 （98年度執字第710號），聲明異
議，本院裁定如下：
    主  文
原檢察官命令撤銷，發回臺灣臺南地方法院檢察署。
    理  由
一、聲明異議意旨略以：聲明異議人因公共危險案件，經本院判
    處有期徒刑6月，如易科罰金以新臺幣（下同）1,000元折算
    1日確定。嗣經臺灣臺南地方法院檢察署定民國98年3月10日
    前往報到執行，聲明異議人並遵期履行，惟報到時始獲知檢
    察官諭知不准易科罰金而將聲明異議人發監執行。惟聲明異
    議人與高齡78歲之父親同住，長年照顧罹患有上葉之支氣管
    或肺惡性腫瘤之父親之日常生活起居，父親每月須排2至3次
    到醫院追蹤治療及進行為期2天之化療療程，且因化療伴隨
    有嘔吐、噁心等強烈副作用，造成身體極度不適而有厭世、
    輕生之念頭，且化療後白血球指數降低致免疫功能喪失，易
    引發感染導致敗血症，其照顧非有相當經驗之人難以勝任。
    且聲明異議人於案發當日實因父親身體突然不適，聲明異議
    人急欲瞭解父親之身體狀況，始未顧及已飲酒之狀態而駕車
    ，犯後亦誠心悔改，實無不執行難收矯正之效或難以維持法
    秩序之情形，更無逃亡之虞等非即刻執行之急迫性，是本件
    檢察官執行之指揮難認適當，爰請求撤銷檢察官之處分，並
    准予易科罰金等語。
二、按受刑人或其法定代理人或配偶，以檢察官執行之指揮為不
    當者，得向諭知該裁判之法院聲明異議，刑事訴訟法第 484
    條定有明文。次按刑法第41條第1項規定，犯最重本刑為5年
    以下有期徒刑以下之刑之罪，而受 6個月以下有期徒刑或拘
    役之宣告者，得易科罰金；但確因不執行所宣告之刑，難收
    矯正之效，或難以維持法秩序者，不在此限。故有期徒刑或
    拘役得易科罰金之案件，法院所諭知者，僅係如易科罰金時
    之折算標準，至於是否准予易科罰金，厥為執行檢察官視個
    案具體情形裁量決定之權限。但刑法第41條規定之適用，仍
    以得易科為原則，僅在「確因不執行所宣告之刑，難收矯正
    之效，或難以維持法秩序者」之例外情況下，始得不准易科
    罰金，此既為本文之例外規定，基於例外從嚴之法則，檢察
    官宜就個案何以符合刑法第41條第 1項但書所謂「難收矯正
    之效」、「難以維持法秩序」之要件，詳細加以說明、論述
    ，以確保公權力行使之透明、可受公評，並防止裁量之恣意
    。末按現行刑法第41條第 1項有關得易科罰金之規定，已刪
    除「受刑人因身體、教育、職業、家庭等事由，執行顯有困
    難」之規定，亦即執行檢察官考量是否准受刑人易科罰金時
    ，已不須考量受刑人是否因身體、教育、職業、家庭等事由
    致執行顯有困難，而僅須考量受刑人如不接受有期徒刑或拘
    役之執行，是否難收矯正之效，或難以維持法秩序，以作為
    其裁量是否准予易科罰金之依據，合先敘明。
三、經查：
(一)、聲明異議人即本件受刑人甲○○於97年9月3日13時30分許，
    因服用酒類達不能安全駕駛動力交通工具之程度，仍駕駛自
    用小客車行駛於公路，而於同年12月18日因服用酒類不能安
    全駕駛動力交通工具而駕駛罪，經本院以97年度交簡字第33
    05號判決判處有期徒刑6月，如易科罰金，以1,000元折算1
    日，於98年1月12日確定，嗣經執行檢察官分別於98年2月17
    日、3月10日傳喚聲明異議人到庭，惟聲明異議人均未到庭
    ，僅於98年3月10日遞狀請求准予易科罰金，執行檢察官審
    酌聲明異議人前已有三次因酒後駕車而遭判處有期徒刑並均
    已易科罰金執行完畢之紀錄，顯見易科罰金難收矯治之效，
    應予入監服刑，並作成聲請易科罰金案件審核表，於當日由
    執行書記官先以電話通知聲明異議人不准易科罰金之情事，
    再於98年3月17日核發拘票，由臺南縣警察局善化分局於98
    年3月30日將聲明異議人拘提到庭，並隨即發監執行上開有
    期徒刑，現仍於臺灣臺南監獄臺南分監執行中等情，有上開
    判決書、臺灣高等法院被告前案紀錄表及臺灣臺南地方法院
    檢察署檢察官執行指揮書各一份在卷可考，是聲明異議人對
    本年檢察官之執行指揮聲明異議，程序上於法並無不符，合
    先說明。
(二)、按刑法第四十一條有關宣告有期徒刑、拘役應否准許易科罰
    金執行之換刑處分，依刑事訴訟法第四百五十七條規定固由
    檢察官指揮之，屬於檢察官指揮執行時得自由裁量之事項。
    但檢察官之執行指揮，仍應詳酌刑法第四十一條所定，執行
    有期徒刑或拘役是否顯有困難，妥為考量後為適法之執行指
    揮，否則，其自由裁量權之行使即難謂當。刑事訴訟法第四
    百八十四條、第四百八十六條分別規定：「受刑人或其法定
    代理人或配偶以檢察官執行之指揮為不當者，得向諭知該裁
    判之法院聲明異議」；「法院應就異議之聲明裁定之」。此
    項規定係對檢察官之指揮執行，認有不當時有其救濟之方法
    ，求以撤銷或變更該項不當之執行指揮。法文既無法院不得
    變更檢察官之執行指揮之規定，參酌刑事訴訟法第四百十六
    條規定，對於檢察官之處分所為之準抗告，法院得對該項處
    分予以撤銷或變更，則性質上相同之對於檢察官之執行指揮
    所提異議之聲明，受理之法院自亦得予以撤銷或變更之，而
    受理異議之聲明法院，得審核之範圍應及於刑之執行或其方
    法。從而，刑法第四十一條規定關於應否准予易科罰金之執
    行指揮，受理異議之聲明之法院，若認其為不當時，自得撤
    銷或變更之；如認法院僅得撤銷檢察官之執行指揮，不得變
    更之，倘檢察官不為變更其處分時，將使上述規定之救濟程
    序失其效用，當非立法之本旨（大法官會議釋字第二四五號
    解釋及最高法院七十七年度台非字第一五八號判決意旨參照
    ）。基此，本院自得就本案檢察官之執行是否有不當之處，
    依法審酌。
(三)、查聲明異議人前先後於88年、92年、96年間，三度因酒後駕
    車之公共危險案件，經臺灣高雄地方法院及本院分別判處有
    期徒刑3月、有期徒刑4月、有期徒刑6月（減為有期徒刑3月
    ），並分別經易科罰金執行完畢，猶不思悔改，復於上開時
    點第四度於酒後駕駛自用小客車，再犯本案所據以執行之公
    共危險案件，此有被告臺灣高等法院被告前案紀錄表在卷可
    稽，而執行檢察官於聲請易科罰金案件審核表檢察官審查意
    見欄中勾選擬不准易科罰金，並填具所依據之事由為：「受
    刑人自88年起至今4犯酒駕，其中於92、96、97年共3犯，顯
    見易科罰金已難收矯正之效，應予入監服刑」，足認執行檢
    察官係以被告四犯公共危險之酒駕案件，而認被告因此符合
    刑法第41條第1項但書所謂「難收矯正之效」、「難以維持
    法秩序」之要件，而認被告不得易科罰金，將其發監執行，
    故本件本院審酌之重點厥在四犯酒駕之公共危險案件，是否
    即充足刑法第41條第1項但書所謂「難收矯正之效」、「難
    以維持法秩序」之要件？
(四)、按刑法第41條有關宣告有期徒刑、拘役應否准許易科罰金執
    行之換刑處分，依刑事訴訟法第457條之規定，固由檢察官
    指揮之，而屬於檢察官指揮執行時得自由裁量之事項，但檢
    察官之執行指揮，仍應詳酌刑法第41條所定，執行有期徒刑
    或拘役是否顯有困難，妥為考量後，為適法之執行指揮，否
    則，其自由裁量權之行使即難謂適當（最高法院七十七年度
    台非字第一五八號判決可資參照）。又按現代刑法執行刑罰
    之目的，並非以犯罪報應為主，而是以改善主義及教育刑主
    義，為自由刑執行的本旨，重在感化的功能，此參監獄行刑
    法第一條規定「徒刑拘役之執行，以使受刑人改悔向上，適
    應社會生活為目的。」自明；且為避免不當執行短期自由刑
    ，難以收感化的效果，卻反而使受刑人產生社會疏離作用，
    受刑人或因自暴自棄，或因沾染惡習而有增加其危險性格之
    虞，因此，現代國際刑事政策乃強調自由刑的節制原則，只
    有在不得已的情況下，才能以之作為最後的手段，此即為第
    四十一條所由設之本旨（參蘇俊雄著刑法總論III第二○六頁
    以下、第二○四、二一三頁、韓忠謨著刑法原理《1992 版
    》第四九八頁）。依上述說明，刑法第41條雖有上開但書之
    設置，此一條文之適用，仍以得易科為原則，僅在「確因不
    執行所宣告之刑，難收矯正之效，或難以維持法秩序者」之
    例外情況下，始得不准易科罰金，此既為本文之例外規定，
    基於例外從嚴之法則，該但書之適用，即應以嚴格之態度面
    對；況依罪刑法定主義之構成要件明確性原則之要求，不明
    確之法律規定，乃立法懈怠，該懈怠之不利益，不能歸於受
    處分人或被告。從而，檢察官若要適用刑法第41條第1項但
    書所謂「難收矯正之效」、「難以維持法秩序」等不確定法
    律概念，即應明確闡釋該等概念之內涵，且應就個案何以符
    合該等概念之內涵，詳細加以說明、論述，用以確保公權力
    行使之透明、可受公評，並防止裁量之恣意。再者刑法第41
    條第1項但書，並無數次犯公共危險案件，即不得易科罰金
    之規定，足認數次犯公共危險案件，並非否准易科罰金聲請
    之充分條件。再參諸另被告前三次所犯公共危險案件，分別
    已在88年、92年、96年間，與本件所執行之確定判決再犯時
    間，最長幾達十年之時間，次者，亦有五年之時間，刑事犯
    罪上，亦不論以累犯，此有臺灣高等法院被告前案紀錄表在
    卷可稽，故聲請人是否因此仍認「非入監服刑難以收矯正之
    效」，非無再研求之餘地。是以，檢察官對於本案數次犯公
    共危險案件而經法院判處得易科罰金刑度之聲請人，如認應
    否准其易科罰金聲請之必要，自應再具體說明、論述何以聲
    請人因係多次犯公共危險案件，且數次犯案時間已相隔數年
    ，如以易科罰金方式執行其宣告刑，仍難收矯正之效，確有
    將其發監執行之必要。
(五)、另查聲明異議人以其父親罹患重病需依賴其照顧等家庭情況
    等因家庭之關係執行顯有困難及當日之所以再犯酒駕之公共
    危險案件，乃因父親身體突不適，故急欲前往瞭解父親之身
    體狀況，始未顧及已飲酒之狀態而駕車為由，指摘檢察官不
    准其易科罰金之指揮執行為不當。然按刑法第四十一條第一
    項但書得易科罰金事由之規定，已從「因身體、教育、職業
    、家庭之關係或其他正當事由，執行顯有困難者」，於九十
    五年七月一日修正施行為「確因不執行所宣告之刑，難收矯
    正之效，或難以維持法秩序」為限。故聲明異議人以其父親
    罹患重病需依賴其照顧等家庭情況等因家庭之關係執行顯有
    困難為由，指摘檢察官不准其易科罰金之指揮執行為不當，
    於法應屬無據。再聲明異議人前於警詢時已供稱：「我於97
    年9月3日12時許在臺南市○○區○○路上一家小吃店與朋友
    共二人飲酒，於97年9月3日13時結束，飲用高粱酒約1、2杯
    ，結束後欲前往安南區找朋友。」等語，有筆錄在卷可稽，
    與上開所辯前後供述不同，何者為真，已令人生疑。再參諸
    聲明異議人固提出聲明異議人之父親楊福成在財團法人奇美
    醫院診斷證明書，惟其中並無於97年9月3日在院接受治療之
    紀錄，足證當時並無聲明異議人所稱因父親突然身體不適，
    其急欲瞭解父親之身體狀況，始未顧及已飲酒之狀態而駕車
    之緊急情形，故至此已足認聲明異議人上開所辯，純屬卸責
    之詞，而不足採。
四、綜上所述，本件聲請人之聲請雖無理由，惟原檢察官命令有
    理由不備之欠缺，自應由本院撤銷原命令，發回原命令之機
    關另為適法之處置。
據上論斷，應依刑事訴訟法第486條，裁定如主文。
中    華    民    國    98    年    5     月    4     日
                  刑事第七庭    法  官  鄧希賢
以上正本證明與原本無異。
如不服本裁定，應於送達後5日內，向本院提出抗告狀。
                                書記官  林怡芳
中    華    民    國    98    年    5     月    4     日


司法院資訊處製作；財團法人民間司法改革基金會備份。
